臺灣高等法院臺中分院民事判決　九十三年度上易字第三三九號
　　　上　訴　人　壬○○
　　　　　　　　　辛○○
　　　訴訟代理人　癸○○
　　　上　訴　人　己○○
　　　　　　　　　乙○○
　　　　　　　　　丁○○
　　　　　　　　　戊○○
　　　　　　　　　丙○○
　　　訴訟代理人　庚○○
　　　複　代理人　癸○○
　　　被　上訴人　甲○○
右當事人間分割共有物事件，上訴人對於中華民國九十三年八月十二日臺灣彰化地方
法院九十三年訴字第二九四號第一審判決提起上訴，本院於民國九十三年十二月一日
言詞辯論終結，玆判決如左：
      主      文
上訴駁回。
第二審訴訟費用由上訴人壬○○負擔。
      事實及理由
一、本件係分割共有物事件，為必要共同訴訟，其訴訟標的對於共同訴訟之各人必須
    合一確定。原審判決後，上訴人壬○○提起上訴，依民事訴訟法第五十六條第一
    項第一款規定，其上訴效力應及於同造之己○○、乙○○、丁○○、戊○○、丙
    ○○、辛○○，爰併列彼等為上訴人，合先敘明。
二、被上訴人主張：兩造共有坐落彰化市○○段二一號、田、面積三二六九．二八平
    方公尺土地（以下稱系爭土地），被上訴人甲○○、上訴人乙○○、丁○○、戊
    ○○、丙○○應有部分各一六０分之八、上訴人壬○○、己○○應有部分各三二
    分之八、辛○○應有部分四分之一，兩造就該土地未約定不分割，且該土地亦無
    因物之使用目的而不能分割，又協議分割不成，分割後仍願與上訴人乙○○、丁
    ○○、戊○○及丙○○保持共有等情，求為依原判決主文所示之方案為分割之判
    決。
三、上訴人己○○、辛○○則以：同意分割，並依原判決主文所示方案分割等語，上
    訴人丁○○、乙○○、戊○○及丙○○則以：同意分割，分割後願與被上訴人甲
    ○○保持共有，並依原判決主文所示方案分割等語。上訴人壬○○則以：於民國
　　（以下同）三十八年系爭土地即為上訴人乙○○、丁○○、戊○○、丙○○及被
　　上訴人之前手黃榮煌、上訴人己○○之前手黃榮期、上訴人辛○○之前手癸○○
　　及上訴人壬○○所有，其於五十三年間，就系爭土地，與黃榮煌、黃榮期、癸○
　　○等訂立「父為子立分耕作合約」，依據該合約，其取得系爭土地應有部分二
　　分之一，又其與黃榮期、癸○○、黃榮煌約定系爭土地不能分割等語，資為抗辯
　　。
四、被上訴人主張兩造共有系爭土地，應有部分比例如前所述之事實，業據被上訴人
    提出土地登記簿謄本為證，自堪信為真實。查，系爭土地地目雖為田，惟農業發
    展條例第十六條規定，每宗耕地分割後每人所得面積未達０．二五公頃者，不得
    分割。然其但書第四款規定，本條例中華民國八十九年一月四日修正施行前之共
    有耕地，得分割為單獨所有。易言之，農業發展條例修正前已共有耕地之分割，
    其面積大小不受限制，雖分割後每筆面積未達０．二五公頃，亦得為之，系爭土
    地即無因物之使用目的而不能分割，兩造間就系爭土地並無不分割之特約，為除
    上訴人壬○○以外之兩造所不爭，兩造復無法協議分割，則被上訴人據以訴請裁
    判分割系爭土地，自屬正當，應予准許。
五、雖上訴人壬○○以：其於五十三年間，與上訴人己○○之前手黃榮期、上訴人辛
    ○○之前手癸○○及被上訴人甲○○、上訴人乙○○、丁○○、戊○○、丙○○
    之前手黃榮煌等就系爭土地訂立「父為子立分耕作合約」等語。惟查，該「父
　　為子立分耕作合約」之名稱「分耕作」，及其記載之內容「所有父名義產業
　　即田地前皆以（已）分贈諸子移轉取得受贈持分共有權登記完畢，‧‧長子黃榮
　　煌取得耕作地段如下‧‧參子壬○○取得耕作地段如下：彰化市○○段五一地號
　　之二、五則田面積一甲二分五厘三毛一系（即系爭土地），右之持分二分之一指
　　定與十號田相連耕地‧‧」等語觀之，僅係黃榮期、癸○○、黃榮煌及上訴人壬
　　○○約定系爭土地二分之一由上訴人壬○○耕作而已，並非將系爭土地分歸上訴
　　人壬○○取得。如系爭土地分歸上訴人壬○○取得，何以於六十年九月三日系爭
　　土地仍以買賣為原因登記為黃榮期、癸○○、黃榮煌及上訴人壬○○所共有（見
　　本院卷一三四至一三五頁），而不將系爭土地辦理所有權移轉登記與上訴人壬○
　　○所有？已足認無協議分割之事實甚明。又該「父為子立分耕作合約」所載土
　　地有數筆，其記載「長子黃榮煌取得耕作地段如下：彰化市○○段第三十地號五
　　則田五分四厘四毛七系‧‧‧次子黃榮期取得耕作地段如下：彰化市○○段五一
　　地號之二、五則田面積一甲二分五厘三毛一系，右之持分二分之一指定近於大路
　　側耕地，參子壬○○取得耕作地段如下：彰化市○○段五一地號之二、面積一甲
　　二分五厘三毛一系，右之持分二分之一指定與十號田相連耕地，‧‧」，僅由黃
　　榮期、壬○○分得系爭土地，其餘共有人均未取得系爭土地，與民法第八百二十
　　四條第一項所指就系爭土地「依共有人協議之方法，行共有物之分割」不同，自
　　非就系爭土地為協議分割，是上訴人壬○○辯稱兩造已協議分割云云，不足採取
　　。又上訴人壬○○抗辯其與黃榮期、癸○○、黃榮煌約定系爭土地不能分割等語
　　，為被上訴人及其餘上訴人所否認，上訴人壬○○又未舉證證明，自不足採取。
六、本件除上訴人壬○○，其餘共有人均主張依原物分割，因之，本件分割共有系爭
    土地以原物分割為宜。本院審酌系爭土地為特定農業區農牧用地，為兩造所耕作
    ，其南北長，而東西稍短，略呈長方形，南臨三十公尺之彰興路，業經本院勘驗
　　現場，製有勘驗筆錄在卷可證，並有地籍圖謄本及土地登記謄本附卷可憑。為使
　　分得之土地均能面臨彰興路，價值相當，以便對外聯絡及農用機械之通行；被上
　　訴人甲○○及上訴人乙○○、丁○○、戊○○、丙○○表明保持共有之意願；除
　　上訴人壬○○外，均請求依原判決主文所示方案分割之多數共有人之意見；並使
　　各共有人取得土地保持完整，以利使用等情，本院認以原判決主文所示方法分割
　　，最符合全體共有人之經濟利益，且使各共有人均能按應有部分取得價值相當之
　　土地，而符公平之原則。原判決主文所示之分割方法，應屬妥當。上訴論旨，仍
　　執陳詞，指摘原判決不當，求予廢棄，為無理由。本件事證已臻明確，兩造其餘
　　攻擊防禦方法及舉證，核與本件判決結果不生影響，無庸逐一論列，併此敘明。
據上論結，本件上訴為無理由，依民事訴訟法第第四百四十九條第一項、第七十八條
、第八十五條第三項，判決如主文。
中　　　華　　　民　　　國　　九十三　　年　　 十二　　 月　　 十五　　 日
~B1民事第六庭審判長法　官　吳火川
~B2　　　　　　　　法　官　吳惠郁
~B3　　　　　　　　法　官　饒鴻鵬
右為正本係照原本作成。
不得上訴。
~B　　　　　　　  書記官　陳如慧
中　　　華　　　民　　　國　　九十三　　年　　 十二　　 月　　 十六　　 日
　　　　　　　　　　　　　　　　　　　　　　　　　　　　　　　　　　　　Ｂ
